臺灣高等法院刑事判決　　　　　　　　94年度上訴字第1472號
上　訴　人　臺灣基隆地方法院檢察署檢察官
被　　　告　丁○○
上列上訴人因被告違反洗錢防制法案件，不服臺灣基隆地方法院
93年度訴字第540號，中華民國94年3月29日第一審判決（起訴案
號：臺灣基隆地方法院檢察署93年度偵緝字第146、169號），提
起上訴，本院判決如下：
    主  文
原判決撤銷。
丁○○幫助意圖為自己不法之所有，以詐術使人將本人之物交付
，處有期徒刑柒月。新台幣肆萬捌仟元沒收。
    事  實
一、丁○○於民國92年10月13日，因詐欺案件，經臺灣基隆地方
    法院判處有期徒刑3 月，如易科罰金以300元折算1日，判決
    尚未確定時，竟不知悔改，因缺錢花用，於聽聞張恩仁（業
    經原審通緝另案審理）於民國92年10月初接受友人「洪如法
    」（真實姓名年籍不詳）提議，提供帳戶供「洪如法」使用
    ，事成之後有二成佣金可得後，於得預見任意提供自己在金
    融機構之帳戶供他人使用，將幫助他人處理詐欺犯罪所得財
    物之情形下竟不違背其本意，仍基於幫助詐欺之不確定故意
    ，於張恩仁邀約下，於92年10月7 日至基隆市○○路61號第
    一信用合作社安一分社開立帳戶（帳號:000-0000000000000
    ；下稱一信帳戶）。開戶完成後，丁○○與張恩仁即共同提
    供該帳戶供給「洪如法」使用。於92年10月10日，犯罪集團
    以複製之偽卡，至臺北縣新莊市富邦銀行新莊分行，盜領己○○帳戶之存款新臺幣（下同）500,000元，將其中200,000
    元匯入丁○○前開一信帳戶內（詳如附表編號２）。該犯罪
    集團並於同日自附表編號１、３、４、５所示帳號轉帳附表
    所示金額至上開丁○○一信帳戶內。丁○○與張恩仁於92年
    10月13日，至基隆市第一信用合作社安一分社提款機提領48
    0,000元，各分得48,000元，餘款384,000元則由張恩仁送至
    臺北縣中和市南勢角捷運站交予「洪如法」。嗣經被害人己○○發覺盜領報警始循線查獲。
二、案經基隆市政府警察局第四分局移送臺灣基隆地方法院檢察
    署檢察官偵查起訴。
    理  由
一、程序問題
    被告丁○○於本院準備程序及審理程序，已表示對於全案證
    據之證據能力均沒有意見，依刑事訴訟法第159條之5第2 項
    之規定，應視為被告已同意本案之證人己○○、乙○○、戊○○、甲○○、丙○○之警詢筆錄、證人張恩仁之偵查筆錄
    及其他相關具傳聞性質之證據，均有證據能力，而可作為證
    據。本院斟酌證人己○○、乙○○、戊○○、甲○○、丙○○之警詢筆錄、證人張恩仁之偵查筆錄及其他相關具傳聞性
    質之證據，並非非法取得，且經法院於審判期日依法進行證
    據之調查、辯論，被告於訴訟上之程序權，已受保障，是前
    開證人之警詢、偵查筆錄及其他相關具傳聞性質之證據，均
    得採為證據。
二、實體問題
  (一)、被告丁○○經由張恩仁之介紹，於前揭時間、地點將上開
      一信帳戶供「洪如法」使用，並提領被害人己○○遭盜領
      轉存之款項，並因此分得48,000元等情，迭據其於警詢、
      偵查、原審乃至本院審理時坦承不諱（見見偵字第3502號
      卷第4至6頁、39頁、46至47頁、偵緝字第169 號卷第20至
      21頁、原審卷第29頁、36頁、48頁、105至107頁、本院卷
      第39頁、52 頁、54 頁），核與證人張恩仁於偵查中證述
      情節（見偵緝字第146號卷第3 頁、26頁、偵緝字第169號
      卷第20至21頁），互核一致，而附表所示被害人之帳戶遭
      人複製偽卡後，其存款於附表所示時間遭人盜領或轉帳等
      情，亦經被害人己○○、丙○○、乙○○、戊○○、甲○○等人指訴屬實（見偵字第3502號卷第10至12頁、偵緝字
      第146號卷第13至15頁、17 頁），且上開遭盜領或轉帳之
      款項隨即轉入被告丁○○前揭一信帳戶乙節，並有被告丁○○一信帳戶存摺交易明細表詢表、轉帳轉入交易明細表
      、美商花旗銀行金融帳戶盜領案損失一覽表（戶名己○○
      ，帳號：0000000000000000）、交通銀行存摺存款往來明
      細查詢（戶名丙○○，帳號：00000000 0000 ）、萬泰商
      業銀行開戶申請書及自動提款機跨行轉帳報表（戶名乙○○，帳號：000000000000）、彰化銀行顧客資料卡及存摺
      往來明細表（戶名戊○○，帳號：00000000000000）、彰
      化銀行顧客資料卡及存摺類存款未登摺明細表各乙份在卷
      可稽（見偵字第131號卷第12至13頁、1 7頁、22頁、25至
      26頁、28至30頁、32至33頁）。
  (二)、被告雖以伊提供帳戶，係張恩仁欠錢要還伊錢，張恩仁說
      他朋友會匯進錢云云為由置辯，然證人張恩仁就其介紹被
      告丁○○出售帳戶予「洪如法」賺取佣金乙節，已於偵查
      中證述明確（見偵緝字第146卷第3頁），被告所稱欠錢還
      錢之說，自無可採。
  (三)、按有犯罪意圖者，非有正當理由，竟徵求他人提供帳戶，
      客觀上可預見其目的，係供為某筆資金之存入，後再行領
      出之用，且該筆資金之存入及提領過程係有意隱瞞其流程
      及行為人身分曝光之用意，一般人本於一般認知能力均易
      於瞭解（參照最高法院93年度臺上字第31號判決意旨）。
      復按金融存款帳戶，事關存戶個人財產權益之保障，其與
      儲戶存摺、印鑑、提款卡相結合，專屬性、私密性更形提
      高，除非本人或與本人具密切之關係者，難認有何理由可
      自由使用私人之存摺、印鑑及提款卡，而一般人亦均有應
      妥善保管上開物件，防止被他人冒用之認知，顯見該收購
      帳戶之人將該帳戶用來供自己或他人作為詐欺取財以及不
      法用途，為被告所容忍及允許，並不違反被告之本意。
  (四)、近來詐欺犯罪集團犯案猖獗，利用人頭帳戶為犯罪工具，
      若任意提供自己帳戶相關物件予不明人士使用，將有遭他
      人作為詐欺犯罪時，非正當資金進出之用之不法用途，此
      情當為具有社會生活經驗之成年人所得認識，而被告除提
      供帳戶外又前往提領因他人犯罪所得而存入之款項，對於
      其所為確係處理他人犯罪所得財物之用之情節，應無欠缺
      認知或判斷能力之理。況參諸被告於偵查及原審中所供伊
      曾詢及張恩仁是否為電視上報導側錄他人金融卡盜領之犯
      罪，其亦曾懷疑他們是要做壞事等情觀之（見偵字第3502
      號卷第39頁、偵緝字第169 號卷第21頁），被告提供其所
      有該等帳戶予「洪如法」，嗣渠等詐騙集團復將詐欺所得
      之款項轉入該帳戶而達詐欺之目的，被告自有幫助「洪如
      法」詐取他人財物之不確定故意。是被告辯以：其係被人
      利用，不知他人取得帳戶係為詐騙之用，其並非故意云云
      ，尚非可採。
  (五)、綜上所述，事證明確，被告丁○○幫助詐欺犯行洵堪認定
      ，應依法論科。
三、法律適用：
  (一)、按刑法上之幫助犯，係對於犯罪與正犯有共同之認識，而
      以幫助之意思，對於正犯資以助力，而未參與實施犯罪之
      行為者而言（最高法院75年度台上字第1509號、88年度台
      上字第1270號判決亦同此意旨）。是以，如未參與實施犯
      罪構成要件之行為，且係出於幫助之意思提供助力，即屬
      幫助犯，而非共同正犯。本件被告丁○○基於幫助之犯意
      ，提供其開設之上揭帳戶提供予「洪如法」，幫助其等所
      屬之詐騙集團供詐騙被害人己○○、乙○○、戊○○、甲○○、丙○○等人帳戶金錢。「洪如法」利用被告之幫助
      ，意圖為自己不法之所有，詐領如附表所示被害人之存款
      ，是被告所為係參與詐欺罪構成要件以外之行為，且在無
      證據證明被告係以正犯之犯意參與犯罪之情形下，應認其
      所為係幫助犯而非正犯行為。核其所為，係犯刑法第30條
      第1項前段、第339條第1項之幫助詐欺取財罪。
  (二)、被告丁○○為詐欺犯罪之幫助犯，應依刑法第30條第2 項
      規定按正犯之刑減輕其刑。
  (三)、按「裁判上一罪案件，檢察官就犯罪事實一部起訴者，依
      刑事訴訟法第267 條規定，其效力及於全部，受訴法院基
      於審判不可分原則，對於未經起訴之其餘事實，應一併審
      判，此為犯罪事實之一部擴張；同理，檢察官所起訴之全
      部事實，經法院審理結果認為一部不能證明犯罪或行為不
      罰時，僅於判決理由內說明不另為無罪之諭知，毋庸於主
      文內為無罪之宣示，此為犯罪事實之一部縮減。至於刑事
      訴訟法第300 條所規定，有罪之判決，得就起訴之犯罪事
      實，變更檢察官所引應適用之法條者，係指法院在事實同
      一之範圍內，不變更起訴之犯罪事實；亦即在不擴張及減
      縮原訴之原則下，於不妨害基本社會事實同一之範圍內，
      始得自由認定事實，適用法律，三者不能混為一談。易言
      之，檢察官依裁判上一罪起訴之甲、乙犯罪事實，經法院
      審理結果，倘認為甲事實不能證明其犯罪，但係犯有裁判
      上一罪關係之乙、丙事實時。關於甲事實部分，為犯罪事
      實之減縮，僅於理由說明，不另為無罪之諭知；關於丙事
      實部分，則為犯罪事實之擴張，依審判不可分原則，應一
      併審判，不發生變更起訴法條問題。」最高法院92年度台
      上字第1841號判決採同一見解。本件檢察官起訴書犯罪事
      實欄業已記載被告詐欺之犯罪事實，至於檢察官認為被告
      另犯洗錢防制法第9條第2項之罪，本院審理結果認為此部
      分之事實不能證明犯罪，僅須於判決理由內說明不另為無
      罪之諭知，毋庸於主文內為無罪之宣示，此為犯罪事實之
      一部縮減，揆諸上開說明，自無變更起訴法條之問題，併
      此敘明。
四、原審就被告丁○○上述犯行，未詳加調查，細心勾稽，遽為
    無罪之判決，自有未洽。
五、檢察官上訴意旨，以被告丁○○應成立幫助詐欺罪（上訴書
    第5 頁）為由，指摘原審判決不當，為有理由，自應由本院
    將原判決予以撤銷改判。爰審酌被告之素行，犯罪之動機、
    目的、手段，所受教育不高，因缺錢花用即將其所有銀行帳
    戶任意交付他人使用收取佣金，擾亂金融秩序造成之危害甚
    鉅，且犯罪後仍以其係被人利用，不知他人取得帳戶係為詐
    騙之用，其非故意犯罪云云，是辯，不知悔意之態度等一切
    情狀，量處有期徒刑柒月，以示懲戒。
六、至於被告丁○○因交付上開基隆一信帳戶予「洪如法」得款
    48,000元，係被告所有，因犯罪所得之物，雖未扣案，但無
    從證明業已滅失，仍應依刑法第38條第1項第3款之規定宣告
    沒收。
七、不另為無罪之諭知
  (一)、原審到庭執行職務檢察官論告意旨另以：不明人士複製己○○、乙○○、戊○○、甲○○、丙○○等人偽卡後自提
      款機詐領現金轉帳至被告前揭帳戶，因認被告另涉刑法第
      201條之1第2項行使偽造金融卡及同法第339條之3第1項以
      不正方法將虛偽資料或不正指令輸入電腦或其相關設備，
      製作財產權之得喪、變更紀錄，而取得他人財產等罪嫌（
      原審卷第107頁、檢察官論告書附於原審卷第109頁、上訴
      書第5 頁）。惟查：被告除犯幫助詐欺取財罪外，對於詐
      騙集團如何另以其他犯罪行為遂行目的，尚難認已預知，
      且查無其他積極證據足認被告對該部分亦有犯意聯絡與行
      為分擔，自難令被告丁○○負此罪責，因檢察官認此部分
      與前揭起訴論罪科刑部分有裁判上一罪之關係（詳載論告
      書），故不另為無之諭知。
  (二)、公訴意旨另以：被告另犯洗錢防制法第9條第2項洗錢罪之
      幫助犯（起訴書所載法條為洗錢防制法第9條第1項罪之幫
      助犯，嗣公訴人於本院審理時更正所犯法條應為該條第 2
      項之罪名）云云，惟按：洗錢防制法之制定，旨在防止特
      定重大犯罪不法所得之資金或財產，藉由洗錢行為，諸如
      經由各種金融機關或其他交易管道，轉換成為合法來源之
      資金或財產，切斷資金與當初犯罪行為之關連性，隱匿犯
      罪行為或該資金不法來源或本質，使偵查機關無法藉由資
      金之流向追查犯罪行為人，其所保護之法益為國家對特定
      重大犯罪之追訴及處罰。又洗錢行為係指行為人為掩飾或
      隱匿自己重大犯罪所得財物或財產上之利益（洗錢防制法
      第2條第1款），或行為人掩飾、收受、搬運、寄藏、故買
      或牙保他人因重大犯罪所得財物或財產上之利益（同法第
      2條第2款）。除利用不知情之合法管道（如金融機關）為
      之外，其他使所得財物或利益之來源合法化，或改變該財
      物或利益之本質，以避免追訴處罰之掩飾、藏匿犯特定重
      大犯罪所得財產或利益之行為均屬之。若非先有犯罪所得
      或利益，再加以掩飾或隱匿，而係取得犯罪所得或利益之
      犯罪手段，或未合法化犯罪所得或利益之來源，而能一目
      了然來源之不法性，即非洗錢防制法所規範之對象。經查
      ：本件係以「洪如法」利用被告所提供之上開帳戶，將詐
      欺所得之款項直接匯入該帳戶，「洪如法」將詐領被害人
      己○○等人款項轉入被告提供之基隆一信帳戶，本即係該
      詐欺集團為實施其詐欺行為之犯罪手段，並非於取得財物
      後，另為掩飾、隱匿其詐欺所得之行為，亦非被告丁○○
      於「洪如法」實施詐欺犯罪取得財物後，另由被告為其等
      掩飾、隱匿行為，且偵查機關得藉由被害人帳戶流向或被
      害人將款項匯入被告帳戶等情，一目瞭然資金來源之不法
      性，並得以追查資金之流向，資金與當初犯罪行為之關連
      性並未被切斷，與「掩飾」、「隱匿」之性質亦有不符，
      核與洗錢防制法第2條規定之洗錢行為構成要件有間。本
      件未予緝獲之正犯所為既非屬洗錢防制法第3條所稱之重
      大犯罪（就本案而言，即係刑法第339條之普通詐欺罪）
      ，被告自亦不構成幫助洗錢之犯行。公訴人起訴書認被告
      構成幫助洗錢罪等，尚有未洽，惟因檢察官認此部分與前
      揭起訴論罪科刑部分有裁判上一罪之關係（詳如檢察官於
      原審提出之論告書），故不另為無罪之諭知。
八、應退回檢察官另行處理
  (一)、臺灣基隆地方法院檢察署函請併辦意旨略以：被告丁○○
      自報紙雜誌分類廣告獲悉有不明人士刊登收購銀行帳戶之
      廣告後，因缺錢花用，復承前基於幫助詐欺之概括犯意，
      於93年間某日分別將其所有之中國信託商業銀行基隆分行
      帳戶（帳號：00000000000）及臺灣銀行基隆分行帳戶（
      帳號：000000000000）及轉帳密碼，以每本新臺幣（下同
      ）2,000 元之代價，出售予年籍姓名不詳之詐騙集團成員
      ，該詐騙集團成員購得隱匿掩飾自己重大犯罪之金融帳戶
      後，即分別於(一)、93年8月30日下午1時30分許，撥打電話
      與廖志坤之妹妹或廖志坤，佯稱渠等弟弟廖宥丞因積欠債
      務，人目前在債權人處，要求渠家人依指示匯款才會放人
      ，並誆騙廖志坤稱渠轉錯帳戶，且在電話旁佯裝廖宥丞之
      聲音行使詐術，致廖志坤陷於錯誤，而依指示以轉帳之方
      式，將9,000 元匯入丁○○提供之上開「中國信託銀行」
      帳戶。(二)、於同年8月30日下午4時許，先假冒周玉祥女兒
      之名義撥打電話予周玉祥，繼之再親自撥打電話與周玉祥
      ，誆稱渠女兒向其借錢，要求周玉祥依指示匯款，周玉祥
      因一時心急信以為真而隨即前往銀行以現金匯款之方式，
      將10萬元匯入丁○○前開中國信託商業銀行帳戶。(三)、又
      於同年9月2日，撥打電話予翟淑台，佯以翟淑台之子欠錢
      為由，要求代償，致翟淑台陷於錯誤，而匯款5 萬元至前
      開丁○○臺灣銀行帳戶。嗣丁○○因工作需要，欲自行使
      用該中國信託商業銀行基隆分行帳戶，然因該帳號已於93
      年8 月31日經警方通報為警示帳戶，丁○○於93年12月24
      日至中國信託銀行基隆分行欲辦理原存摺遺失另辦新戶時
      ，乃為警當場查獲。因認被告丁○○與起訴事實有裁判上
      一罪之關係，爰請求法院合一審判（94年度偵字第2054號
      偵查卷、第1904號偵查卷）。
  (二)、按「刑法第56條所規定之連續犯，除客觀上須具備連續數
      行為而犯同一之罪名外，在主觀上尤須具備概括之犯意；
      所謂出於概括犯意，指其多次犯罪行為自始均在一個預定
      犯罪計劃之內，出於主觀上始終同一犯意進行而言，若係
      另行起意者，縱所犯為同一罪名，究非連續其初發之意思
      ，即不能成立連續犯。」最高法院83年度台上字第5803號
      判決採同一見解。經查：
  １、檢察官起訴書起訴被告部分，被告丁○○係於聽聞張恩仁
      （業經原審通緝另案審理）於民國92年10月初接受友人「
      洪如法」（真實姓名年籍不詳）提議，提供帳戶供「洪如
      法」使用，事成之後有二成佣金可得後，於得預見任意提
      供自己在金融機構之帳戶供他人使用，將幫助他人處理詐
      欺犯罪所得財物之情形下竟不違背其本意，仍基於幫助詐
      欺之不確定故意，而犯幫助詐欺之犯行，於民國92年10月
      22日經警逮捕到案，其間被告曾於92年11月28日入監執行
      ，於93月2月27日執行完畢，2 月28日出監；93年6月11日
      經基隆地方法院檢察署發佈通緝，於93年6 月15日通緝到
      案，於93年8 月20日經檢察官偵查終結，提起公訴，原審
      於93年9 月22日行準備程序，被告亦未到庭，遲至93年10
      月13日第二次準備程序期日始到庭應訊，有原審準備程序
      筆錄在卷（第27頁）可佐。
  ２、本件檢察官函送併辦部分，其警局移送書稱：「丁○○於
      93年8 月間因缺錢花用，『適見』報紙廣告刊登收購金融
      帳戶郵銀簿一事，卻不顧提供帳戶給予他人可能供被掩飾
      」云云，係因缺錢花用，「適見」報紙廣告刊登收購金融
      帳戶，而產生犯意，顯係「另行起意」至明，而非基於原
      來之幫助詐欺故意，況前案之犯罪事實是「92年10月間」
      而檢察官函送併辦的犯罪時間是「93年8 月間」，前後相
      距10個月，難認時間緊接，無從認前後二案是基於概括犯
      意而為，並非裁判上一罪，該函送併辦之犯罪事實，既未
      經起訴，且與起訴部分之事實並無裁判上一罪之關係，非
      起訴效力所及，本院自無從合一審判，應退回檢察官另行
      偵查處理。
據上論斷，應依刑事訴訟法第369條第1項前段、第364條、第299
條第1項前段，刑法第339條第1項、第30條第1項後段，第38條第
1項第3款、罰金罰鍰提高標準條例第1條前段，判決如主文。
本案經檢察官黃東焄到庭執行職務。
中　　華　　民　　國　　94　　年　　7 　　月　　7 　　日
　　　　　　　　　刑事第二庭    審判長法　官  蔡  長  溪
　　　　　　　　　　　　　　　　　　  法　官  楊  貴  志
　　　　　　　　　　　　　　　　　　  法　官  林  俊  益
以上正本證明與原本無異。
如不服本判決，應於收受送達後10日內向本院提出上訴書狀，其
未敘述上訴之理由者並得於提起上訴後10日內向本院補提理由書
。
被告不得上訴。
                                      書記官  廖  月  女
中　　華　　民　　國　　94　　年　　7 　　月　　12　　日
┌──┬──────┬────────┬──────┬────┐
│編號│  轉出時間  │ 轉出之帳戶帳號 │  轉帳金額  │被害人  │
│    │            │                │ （新臺幣） │        │                    │          │
├──┼──────┼────────┼──────┼────┤
│ １ │92年10月10日│萬泰商業銀行    │   50,000元 │乙○○  │
│    │1 時4 分38秒│0000000000000000│            │        │
├──┼──────┼────────┼──────┼────┤
│ ２ │92年10月10日│花旗銀行        │  200,000元 │己○○  │
│    │1 時20分43秒│0000000000000000│            │        │
├──┼──────┼────────┼──────┼────┤
│ ３ │92年10月10日│彰化商業銀行    │  100,000元 │戊○○  │
│    │23時15分    │0000000000000000│            │        │
├──┼──────┼────────┼──────┼────┤
│ ４ │92年10月10日│彰化商業銀行    │   35,000元 │甲○○  │
│    │23時26分18秒│虎尾分行        │            │        │
│    │            │0000000000000000│            │        │
├──┼──────┼────────┼──────┼────┤
│ ５ │92年10月10日│交通銀行        │  100,000元 │丙○○  │
│    │23時39分18秒│0000000000000000│            │        │
└──┴──────┴────────┴──────┴────┘
附錄：本案論罪科刑法條全文
中華民國刑法第339條
意圖為自己或第3人不法之所有，以詐術使人將本人或第3人之物
交付者，處五年以下有期徒刑、拘役或科或併科1000元以下罰金
。
